臺灣新竹地方法院民事簡易判決　　　　　　　　　　九十二年度竹簡字第五一八號
　　原　　　告　乙○○
　　法定代理人　丙○○○
　　訴訟代理人　洪大明律師
　　複代理人　　戊○○
　　被　　　告　陳世明
右當事人間確認債權不存在事件，本院於中華民國九十三年十二月二十二日言詞辯論
終結，判決如左：
    主    文
確認被告對原告之本院九十一年度促字第二二００七號支付命令所載新台幣伍拾萬元
之債權不存在。
訴訟費用由被告負擔。
    事實及理由
一程序方面：
(一)按原告之訴，原告或被告無訴訟能力，未由法定代理人合法代理者，法院應以裁定
  駁回之，但其情形可以補正者，審判長應定其間先命補正，民事訴訟法第二百四十
  九條第一項第四款定有明文。查本件原告起訴主張其於民國七十九年間發生車禍，
  臚內出血並動開臚手術，自八十六年間起，即出現智力減退、自言自語、癲癇、聽
  幻覺、視幻覺、被害幻想等精神疾病，原告日常生活端賴家人及醫師照顧，無法自
  理，依原告所述，其應無行為能力，則原告以自己之名義提起本件訴訟顯未經合法
  代理，嗣於訴訟進行中，原告經本院以九十二年禁字第一一五號民事裁定宣告為禁
  治產人，並以原告之母親丙○○○為其監護人，丙○○○並於九十三年五月三十一
  日出具委任狀，則原告無訴訟能力未經合法代理提起本件訴訟部分業獲補正，合先
  敘明。
(二)又按確認之訴非原告有即受確認判決之法律上利益者，不得提起。所謂即受確認判
  決之法律上利益，係指法律關係之存否不明確，原告主觀上認其在法律上之地位有
  不安之狀態存在，且此種不安之狀態，能以確認判決將之除去者而言，最高法院五
  十二年台上字第一二四０號著有判例可資參照。查本件原告起訴主張其未與被告有
  何債權、債務關係存在，被告卻向本院聲請核發支付命令（九十一年度促字第二二
  ００七號），嗣原告於訴訟進行中提出被告於九十三年五月二十五日所簽立之切結
  書，主張被告業已拋棄對原告就本院九十一年度促字第二二００七號支付命令所載
  新台幣（下同）五十萬元之債權，惟被告抗辯：其與原告間因原告未依其所簽立之
  不動產買賣契約履行，而有違約金債權存在，而上開切結書，並非無條件拋棄對原
  告之系爭債權，係以附停止條件為前提，該停止條件並未成就，自不生拋棄債權之
  效力等語，則兩造間就系爭債權、債務之存否仍有爭議，而此種法律關係存否不明
  確之狀態得以確認判決將之除去，是原告提起本件確認之訴應認有法律上之確認利
  益甚明。
(三)本件被告經合法通知，未於最後言詞辯論期日到場，核無民事訴訟法第三百八十六
  條各款所列情形，爰依原告聲請，由其一造辯論而為判決。
二原告主張：其於七十九年間發生車禍，臚內出血並動開臚手術，自八十六年間起，
  即出現智力減退、自言自語、癲癇、聽幻覺、視幻覺、被害幻想等精神疾病，原告
  日常生活端賴家人及醫師照顧，無法自理，故不可能會與被告為任何債權、債務之
  法律行為。而原告與被告夙不相認識，平日無任何債權債務關係存在，且系爭買賣
  契約訂立日期為九十一年十月二日，原告於此期間前後持續因精神疾病住院，倘原
  告有於該契約簽字，原告之意思表示亦屬無效，被告卻持之向本院聲請核發九十一
  年度促字第二二００七號支付命令，但原告未曾收受該支付命令，被告竟取得支付
  命令確定證明書並向本院民事執行處聲請拍賣原告之財產，再者被告於訴訟進行中
  以切結書同意拋棄對原告就本院九十一年度促字第二二００七號支付命令所載五十
  萬之債權，爰提起本件確認債權不存在之訴訟，並聲明：如主文第一項所示。
三被告則以：兩造於九十一年十月二日簽訂系爭不動產買賣契約，契約第十四條約定
  「如有一方違約時，應賠償另一方違約金五十萬元。」，原告於訂約當日簽發本票
  乙紙交付買方即被告收執，作為移轉標的所有權之擔保，嗣原告拒絕履約，被告始
  持該紙本票、買賣契約向本院聲請核發九十一年度促字第二二００七號支付命令，
  原告收受該支付命令後，並未於法定期間內提出異議，該支付命令確定，本院遂於
  九十二年一月十五日核發支付命令確定證明，上開支付命令依法業已確定即與確定
  判決係有同一之效力，是被告於支付命令聲請時所表明請求之標的即其給付請求權
  之存在有既判力，亦即被告就五十萬元之請求權存否，已受上開支付命令既判力所
  拘束，原告更行提起本件確認債權不存在之訴，於法未合，不應准許。原告又主張
  被告於訴訟進行中以切結書同意拋棄對其就本院九十一年度促字第二二００七號支
  付命令所載五十萬之債權，惟被告並非無條件拋棄對原告之債權，係以附停止條件
  為前提，本件停止條件既未成就，自不生拋棄債權之效力。再者，被告並非無條件
  拋棄對原告所有五十萬元之債權，係以「順利標得土地」「民事執行處分配款給被
  告，其中十四萬元將付給原告，其餘將歸被告所有」為前提。故原告主張被告曾簽
  訂切結書拋棄對原告所有之五十萬元債權，顯係斷章取義曲解被告之原義，洵不足
  採。並聲明：原告之訴駁回。
四兩造不爭執之事項：
(一)被告向本院聲請對原告核發支付命令，主張：兩造於九十一年十月二日簽訂不動產
  買賣契約書，約定如有一方違約時，應賠償另一方違約金五十萬元，詎原告違約至
  今不為賠償，一再催索均置之不理等情，並提出買賣契約書為證，經本院於九十一
  年十二月四日准以核發九十一年度促字第二二００七號支付命令，命原告向被告清
  償五十萬元及自九十一年十月二日起至清償日止，按年息百分之五計算之利息，並
  賠償督促程序費用一百十五元。嗣上開支付命令以寄存送達之方式，於九十一年十
  二月二十日送達原告所
  日之不變期間內，向本院對於前揭支付命令提出異議，業經本院調閱上開支付命令
  卷宗查閱無訛。
(二)本院向新竹市警察局第一分局函查上開寄存之支付命令是否業經領取，該局覆稱：
  有關「乙○○」之司法文書業經其胞弟「陳宜禧」於九十一年十二月二十日十九時
  二十五分前往該局北門派出所領取等情，有新竹市警察局第一分局九十二年十月三
  十日竹市警一分刑字第０九二００二二七九四號函暨檢附之受理訴訟文書寄存登記
  簿影本可參。
(三)原告於前揭支付命令送達期間係
  陳宜禧為原告之兄，現已死亡。
(四)原告已經本院於九十三年五月十日以九十二年禁字第一一五號宣告為禁治產人，有
  民事裁定可憑。
(五)被告於九十三年五月二十五日簽立切結書。
五得心證之理由：
(一)原告於本院九十一年度促字第二二００七號支付命令核發期間，有無訴訟能力？
1.按能獨立以法律行為負義務者，有訴訟能力，民事訴訟法第四十五條定有明文。成
  年人如未受禁治產宣告，除有心神喪失、無意識或精神錯亂而達喪失意思能力程度
  之情形外，均享有完全之行為能力，能獨立以法律行為負擔義務，自不能謂為無訴
  訟能力（最高法院八十六年度台上字第三０四九號判決要旨可資參照）。查原告係
  七十一年八月三十日出生，於本院九十一年度促字第二二００七號支付命令繫屬即
  九十一年十一月二十七日之時，已成年，且未受禁治產宣告，是其除有心神喪失、
  無意識或精神錯亂而達喪失意思能力程度之情形外，即享有完全之行為能力，能獨
  立以法律行為負義務，而有訴訟能力。
2.原告雖主張其於七十九年間發生車禍，臚內出血並動開臚手術，自八十六年間起，
  即出現智力減退、自言自語、癲癇、聽幻覺、視幻覺、被害幻想等精神疾病，原告
  日常生活端賴家人及醫師照顧，無法自理，為無行為能力人，是本院核發上開支付
  命令之期間，原告應無訴訟能力等語，並提出病歷摘要為證。惟按當事人主張有利
  於己之事實者，就其事實有舉證之責任，民事訴訟法第二百七十七條本文定有明文
  。查原告固因精神方面之疾病，而數次入院治療，惟經治療後於原告之精神狀況獲
  得改善之情形下，始經醫院之同意而出院之事實，有上開出院病歷摘要可參。而其
  中原告出院日期為九十一年十二月三十日之出院病歷摘要，更載明原告於病房中接
  受藥物職能支持性心理治療情緒症狀較改善，而由其哥哥辦理出院等情，是由上開
  病歷觀之，尚難認原告有心神喪失、無意識或精神錯亂而達喪失意思能力程度之情
  形，自難認原告斯時之精神狀況係不能獨立以法律行為負義務。原告復未提出其他
  證據證明原告此際係不能獨立以法律行為負義務，故原告主張其於本院核發上開支
  付命令期間期無訴訟能力，即乏所據。故而，原告於本院九十一年度促字第二二０
  ０七號支付命令核發期間應有訴訟能力。
(二)原告既於本院九十一年度促字第二二００七號支付命令核發期間有訴訟能力，則該
  支付命令是否業已確定？
1.查本院九十一年度促字第二二００七號支付命令係以寄存送達之方式，於九十一年
  十二月二十日送達原告所
  二十五分前往新竹市警察局第一分局北門派出所領取之事實，有本院上開支付命令
  卷內之送達證書及本院卷內新竹市警察局第一分局九十二年十月三十日竹市警一分
  刑字第０九二００二二七九四號函暨檢附之受理訴訟文書寄存登記簿影本可參，而
  陳宜禧為原告之兄與原告同
  可考。
2.原告雖主張具領人陳宜禧已經過世，無法確定是否為他所領取，然依上開新竹市警
  察局第一分局回函所檢附之受理訴訟文書寄存登記簿影本以觀，其上不僅載明具領
  人之姓名，甚且對具領人之身分資料亦翔實比對，故亦載有具領人之
  則其真實性已不容原告空言否認，雖該寄存登記簿上具領人之姓名（關係）欄誤載
  具領人為原告之弟，然於原告未提出其他證據證明上開支付命令確非陳宜禧代原告
  前往新竹市警察局第一分局北門派出所領取前，此部分誤載無解於本件支付命令已
  生合法送達之效果。
3.又債務人應於支付命令送達後二十日之不變期間內，向債權人清償其請求並賠償程
  序費用，否則應向發命令之法院提出異議，修正前民事訴訟法第五百十四條第二款
  定有明文。本件原告未於寄存送達後二十日之不變期間內，向本院對於前揭支付命
  令提出異議，為其所自承，則上開支付命令應已確定，殆無疑義。
(三)原告得否執支付命令確定前之事由，主張系爭債權不存在？
1.按債務人對於支付命令，未於法定期間提出異議者，支付命令與確定判決有同一效
  力，民事訴訟法第五百二十一條第一項定有明文。又「債務人對於支付命令，未於
  法定期間提出異議者，支付命令與確定判決有同一效力，為民事訴訟法第五百二十
  一條所明定。果如被上訴人所稱上訴人已聲請發支付命令後，並據以聲請台中地院
  強制執行，則除得依法對此支付命令聲請再審外，殊無另行訴請確認該命令所命給
  付金額上訴人之債權不存在之餘地」、「按支付命令與確定判決有同一之效力，凡
  確定判決所能生之既判力及執行力，支付命令皆得有之，當事人不得就該法律關係
  更行起訴。茲上訴人竟訴請確認上開抵押借款之債權債務關係不存在，並請撤銷執
  行程序及塗銷抵押權登記，已屬無從准許」最高法院七十二年台上字第四二七一號
  判決、六十九年度台上字第二○二號判例分別著有明文。
2.查本件原告未於收受前揭支付命令後二十日之法定期間內提出異議，已如前述，則
  揆諸前揭說明，該支付命令已與確定判決有同一效力，兩造即應受該既判力之拘束
  ，原告自不得持該支付命令確定前所生之事由，主張系爭債權不存在。
(四)系爭債權是否已因被告於九十三年五月二十五日簽立切結書同意拋棄？
1.原告主張被告在本件訴訟進行中，於九十三年五月二十五日書立切結書同意拋棄對
  原告就本院九十一年度促字第二二００七號支付命令所載五十萬之債權，並提出該
  切結書為證，被告固對其書立切結書之真正不爭執，惟辯稱：其並非無條件拋棄對
  原告之債權，係以附停止條件為前提，而停止條件既未成就，自不生拋棄債權之效
  力等語。
2.經查，被告於九十三年五月二十五日書立切結書，載明：「立切結書人甲○○茲切
  結如左：一、本人將於九十三年五月二十六日向台灣新竹地方法院民事執行處標買
  坐落新竹市○○段二一四地號土地，權利範圍四分之一。二、本人如順利標得上開
  土地，將於標得七日內，給付乙○○新台幣六十五萬元，另民事執行處分配案款與
  本人時，本人將給付乙○○新台幣十四萬元。三、本人於簽立切結書時，簽立如附
  件之本票二張，交由洪大明律師保管，於支付上開款項後取回之，如未依上開切結
  支付款項，同意洪大明律師交由乙○○行使權利。四、本人同意拋棄對乙○○就新
  竹地方法院九十一年度促字第二二００七號支付命令所載新台幣五十萬元之債權。
  此致乙○○、監護人丙○○○」等內容，有兩造所不爭之切結書可證。由上開切結
  書之文觀觀之，各條項間條項分明、獨立，所用字句文義清晰，尚不致使人產生混
  淆，而其中第四條僅載明「本人（即被告）同意拋棄對乙○○就新竹地方法院九十
  一年度促字第二二００七號支付命令所載新台幣五十萬元之債權」等語，並無如被
  告所辯其所為拋棄係附有停止條件，即以其向本院民事執行處標得新竹市○○段二
  一四地號土地並經本院民事執行處分配案款予被告前提。再者，第二條係約定於被
  告順利標得系爭土地時，應給付原告六十五萬元，及取得分配款後，應給付原告十
  四萬元，是項約定之緣由，係因被告本係仲介訴外人丁○○以價金一百九十萬元購
  買原告所有之坐落新竹市○○段二一四地號、應有部分四分之一之土地，惟因該土
  地於遭被告聲請強制執行時，另有訴外人范景量參與分配，致不能及時撤銷查封辦
  理所有權移轉登記，故兩造約定由被告繼續聲請本院強制執行，而於被告順利拍定
  取得系爭土地所有權時，由被告補足一百九十萬元價金之差額，即由被告將所獲得
  之分配款十四萬元返還原告，另再給付差額六十五萬元等情，已兩造陳明在卷（見
  本院九十三年十一月十五日言詞辯論筆錄），因此，被告如未能標得上開土地，亦
  僅生原告能否請求被告補足六十五萬元之差額，及被告取得分配款後，能否請求被
  告將分配之十四萬元返還原告之問題，與第四條之約定無涉。是被告所辯，洵不足
  採。
3.末按，債權人向債務人表示免除其債務之意思者，債之關係消滅，民法第三百四十
  三條定有明文。查被告於九十三年五月二十五日書立切結書拋棄其對原告之本院九
  十一年度促字第二二００七號支付命令所載五十萬元之債權，已如前述，則揆諸上
  開規定，被告對原告之系爭五十萬元債權，顯已因其向原告表示免除其債務之意思
  而消滅，應可認定。
(五)綜上，被告對原告之本院九十一年度促字第二二００七號支付命令所載五十萬元之
  債權，既因被告向原告表示免除債務之意思而消滅，被告仍執陳詞否認，則原告就
  系爭債權不存在之法律上地位存有不安之狀態，本院得以確認判決將之除去，從而
  原告提起本件確認之訴，請求確認被告對原告之本院九十一年度促字第二二００七
  號支付命令所載五十萬元之債權不存在，為有理由，應予准許。
六兩造其餘主張、陳述、證據暨攻擊防禦方法，核與判決結果不生影響，爰不一一贅
  述。
七訴訟費負擔之依據：民事訴訟法第七十八條。
中　　　華　　　民　　　國　　九十三　　年　　十二　　月　 　三十一 　　日
                              臺灣新竹地方法院新竹簡易庭
                                  法  官  謝永昌
右為正本係照原本作成。
如對本判決上訴，須於判決送達後二十日內向本院提出上訴狀。
                                  書記官  蕭宛琴
中　　　華　　　民　　　國　　九十三　　年　　十二　　月　 　三十一 　　日
